【裁判字號】    97,審醫訴,6
【裁判日期】    970813
【裁判案由】    違反醫師法
【裁判全文】
臺灣高雄地方法院刑事判決             97年度審醫訴字第6號
公  訴  人  臺灣高雄地方法院檢察署檢察官
被      告  甲○○
            乙○○
前列二人共同
選任辯護人  康清敬律師
上列被告因違反醫師法案件，經檢察官提起公訴（95年度偵字第
10317 號、第25540 號），嗣因被告就被訴事實為有罪之陳述，
經本院合議庭裁定由受命法官獨任依簡式審判程序審理，判決如
下：
    主  文
甲○○共同犯醫師法第二十八第一項前段之非法執行醫療業務罪
，處有期徒刑壹年貳月；減為有期徒刑柒月。緩刑貳年；並應向
國庫支付新台幣拾萬元。扣案如起訴書附表所示之物均沒收。
乙○○共同犯醫師法第二十八第一項前段之非法執行醫療業務罪
，處有期徒刑拾月；減為有期徒刑伍月，如易科罰金，以新臺幣
玖佰元即銀元參佰元折算壹日。緩刑貳年；並應向國庫支付新台
幣柒萬元。扣案如起訴書附表所示之物均沒收。
    事實及理由
一、本件被告甲○○、乙○○所犯為死刑、無期徒刑或最輕本刑
    為3 年以上有期徒刑以外之罪，其於準備程序中就被訴事實
    為有罪之陳述，經法官告知簡式審判程序之旨，並聽取公訴
    人之意見後，依刑事訴訟法第273 條之1 第1 項規定，合議
    庭裁定由受命法官獨任進行簡式審判程序，合先敘明。
二、本件犯罪事實及證據，除犯罪事實一第5 行補充更正：「自
    93年間某日起，甲○○因年事已高，遂與其子乙○○基於共
    同之犯意聯絡，由乙○○負責為民眾進行診療並為施打藥劑
    、開立藥物等醫療行為，甲○○則在旁協助，並負責向廠商
    訂購藥品」等語外，餘均引用附件檢察官起訴書所載。
三、核被告2 人所為均係犯醫師法第28條第1 項之罪。被告2 人
    間就93年間某日起至查獲日止之犯行，有犯意聯絡、行為分
    擔，為共同正犯。按醫師法第28條所稱之「業務」，係指以
    繼續之意思，反覆實施同種類行為為目的之社會活動，當然
    包含多次行為，故被告2 人先後實施醫療行為多次，均應包
    括於一個執行醫療業務之範疇，為實質上一罪，僅能單純成
    立一個未具醫師資格擅自執行醫療業務罪。爰審酌被告2 人
    未具合法醫師資格，竟擅自執行醫療業務，所為實有不當，
    惟念其於犯罪後坦承犯行，堪認其已有悔意，復參以被告2
    人為
    本件犯行之時間長短不一等一切情狀，分別量處如主文所示
    之刑。又本案被告犯罪時間在96年4 月24日以前，爰依中華
    民國九十六年罪犯減刑條例第2 條第1 項第3 款、第7 條之
    減刑規定，減其宣告刑二分之一，並就被告乙○○部分諭知
    易科罰金之折算標準【查被告行為後，刑法業於95年7 月1
    日修正施行，依修正前刑法第41條、修正前罰金罰鍰提高標
    準條例第2 條（現已刪除）及現行法規所定貨幣單位折算新
    臺幣條例第2 條之結果，最高得以新臺幣900 元折算1 日，
    依修正後刑法第41條之規定，則係以新臺幣1000元、2000
    元或3000元折算1 日，比較結果，自以舊法有利於被告】。
    查被告2 人前均未曾受有期徒刑以上刑之宣告，有卷附臺灣
    高等法院被告前案紀錄表可佐，茲念其僅因一時失慮，以致
    誤罹刑章，諒以經此起訴、審判程序，理當知所警惕，信無
    再犯之虞，本院因認前開所宣告之刑以暫不執行為適當，爰
    併予諭知緩刑，以啟自新。然審酌被告前揭所為實有不當，
    為促使其日後知所警愓，本院乃認除前開緩刑宣告外，另有
    賦予被告一定負擔之必要，遂併予諭知被告甲○○應向國庫
    支付新台幣10萬元、被告乙○○應向國庫支付新台幣7 萬元
    ，以期符合本件緩刑之目的。扣案如附表所示之物係被告2
    人所使用之藥械，爰依醫師法第28條第1 項前段規定沒收。
四、據上論斷，應依刑事訴訟法第273 條之1 第1 項、第299 條
    第1 項前段、第310 條之2 、第454 條第2 項、醫師法第28
    條第1 項、刑法第2 條第1 項、第11條前段、第28條、（修
    正前）第41條第1 項前段、第74條第1 項第1 款、第2 項第
    4 款、中華民國九十六年罪犯減刑條例第2 條第1 項第3 款
    、第7 條、廢止前罰金罰鍰提高標準條例第2 條，判決如主
    文。
本案經檢察官鄭益雄到庭執行職務。
中    華    民    國    97    年    8     月    13    日
                  刑事第七庭    法  官  李淑惠
以上正本證明與原本無異。
如不服本判決，應於判決送達之日起10日內向本院提出上訴書狀
。
中    華    民    國    97    年    8     月    13    日
                                書記官  王淑娟
附錄本判決論罪科刑之法條
醫師法第28條
未取得合法醫師資格，擅自執行醫療業務者，處6 個月以上5 年
以下有期徒刑，得併科新臺幣30萬元以上0000000 元以下罰金，
其所使用之藥械沒收之。但合於下列情形之一者，不罰：
一、在中央主管機關認可之醫療機構，於醫師指導下實習之醫學
    院、校學生或畢業生。
二、在醫療機構於醫師指示下之護理人員、助產人員或其他醫事
    人員。
三、合於第11條第1 項但書規定。
四、臨時施行急救。
附件：
臺灣高雄地方法院檢察署檢察官起訴書
                                     95年度偵字第10317號
                                     95年度偵字第25540號
    被      告  甲○○  男  75歲（民國○○年○月○○日生）
                        住高雄縣阿蓮鄉○○路619號
                        國民身份證統一編號：Ｚ000000000號
    被      告  乙○○  男  44歲（民國○○年○月○○日生）
                        住高雄縣阿蓮鄉○○路619號
                        國民身份證統一編號：Ｚ000000000號
    上二人共同
    選任辯護人  康清敬律師
上列被告等因違反醫師法案件，已經偵查終結，認應該提起公訴
，茲將犯罪事實及證據並所犯法條分敘如下：
        犯罪事實
一、甲○○與乙○○係父子，二人均不具有醫師資格，均明知未
    取得合法醫師資格，不得擅自執行醫療業務，甲○○因曾在
    軍中擔任醫務士，受過醫療訓練之故，竟自民國80年間起，
    在高雄縣阿蓮鄉○○路619號住處，為不特定民眾進行診療
    並施打藥劑、開立藥物等醫療行為，自93年間起，甲○○因
    年事已高，遂將上開醫療業務交由乙○○執行，甲○○則從
    旁協助，直至95年4月3日某時許，林朝合因皮膚癢而前往高
    雄縣阿蓮鄉○○路619號向乙○○求診，詎乙○○乃基於違
    法執行醫療業務之犯意，在該址為林朝合進行診治、並為其
    注射治療皮膚癢之不詳針劑，嗣於95年4月4日下午某時許，
    林朝合因前述症狀再次前往向乙○○要求進行治療，乙○○
    再度為林朝合注射針劑並開立藥物，而擅自執行醫療業務。
    嗣於95年4月5日7時30分許，林朝合在其位於高雄縣田寮鄉
    三和村茄苳湖11號住處房間，為其母親林吳目年發現死亡，
    經報請相驗後，本署檢察官於同日13時55分許，至乙○○上
    開住處執行搜索，當場扣得乙○○及甲○○所有如附表所示
    供違法執行醫療業務所使用之藥械。
二、案經林朝合之兄林朝淵告訴及高雄縣政府警察局湖內分局報
    告偵辦。
        證據並所犯法條
一、證據清單及待證事實
   ┌──┬────────┬─────────────┐
   │編號│   證 據 名 稱  │        待證事實          │
   ├──┼────────┼─────────────┤
   │ (一) │被告甲○○與許毅│被告二人坦承確實有於上述時│
   │    │達於偵訊中所為之│地，違法執行醫療業務之事實│
   │    │自白。          │。                        │
   ├──┼────────┼─────────────┤
   │ (二) │告訴人林朝淵之指│被害人林朝合有至被告上開住│
   │    │訴。            │處接受治療之事實。        │
   ├──┼────────┼─────────────┤
   │ (三) │扣案如附表所示之│被告二人確實有執行醫療業務│
   │    │藥械。          │之事實。                  │
   └──┴────────┴─────────────┘
二、核被告甲○○、乙○○二人所為，均係犯醫師法第28條第1
    項之罪嫌。扣案如附表所示物品俱係被告所有、供本件犯罪
    所使用之藥械，爰依醫師法第28條第1項後段規定宣告沒收
    之。
三、告訴意旨另以：被告乙○○未具合法醫師資格，於95年4月4
    日下午，為被害人林朝合為問診、給藥、注射針劑等行為，
    而擅自執行醫療業務，因而致被害人於翌日死亡，因認被告
    亦涉犯刑法第276條第2項業務過失致死之罪嫌等語。
（一）按犯罪事實應依證據認定之，無證據不得認定犯罪事實，
      刑事訴訟法第154條第2項訂有明文，又事實之認定應憑證
      據，如未能發現相當證據，或證據不足以證明，自不能以
      推測或擬制之方法，以為裁判基礎，最高法院40年台上字
      第86號判例可資參照。事實審法院對於證據之取捨，依法
      雖有自由判斷之權，然積極證據不足證明犯罪事實時，被
      告之抗辯或反證縱屬虛偽，仍不能以此資為積極證據應予
      採信之理由，最高法院30年上字第482號判例參照。又按
      刑法上之過失，其過失行為與結果間，在客觀上有相當因
      果關係始得成立，所謂因果關係，係指依經驗法則，綜合
      行為當時所存在之一切事實，為客觀事後審查，認為在一
      般情形下，有此環境，有此行為之同一條件，均可發生同
      一之結果者，則該條件即為發生結果之相當條件。行為與
      結果間即有因果關係。反之，。若在一般情形下，有此同
      一條件存在，而依客觀審查，認不必會發生此結果者，則
      該條件與結果並不相當，僅不過為偶然之事實而已，其行
      為與結果即無因果關係（最高法院76年台上字第192號判
      例參照）。次按業務上之過失，以業務上有應注意之義務
      為前提，且按當時情節係能注意而不注意者始足構成，（
      最高法院45年台上字第1462號判例參照）。
（二）本件告訴人認被告另涉犯業務過失致死罪嫌，無非以被害
      人於4月4日至被告乙○○住處看診、吃藥及注射針劑後，
      即於翌日死亡為其主要依據。訊據被告乙○○堅持否認有
      何業務過失致死犯行，辯稱：伊所開立之藥劑及針劑，無
      致人於死之可能等語。經查，本檢察官於95年4月11日會
      同法醫師對被害人之遺體進行解剖，解剖後發現：「死者
      身體外表檢查無外傷痕跡，解剖發現食道及氣管內殘留有
      疑似嘔吐物殘渣，食道氣管黏膜表面嚴重充血，肺葉鬱血
      ，切面小支氣管斷面黑褐色嘔吐液體充塞，周圍血腫」、
      「死亡原因：死者患有水腦症，疑因嘔吐物吸入呼吸道造
      成窒息死亡」、「死亡方式：意外」，有本署解剖鑑定報
      告一份附卷可憑。足見被告雖有違反醫師法之規定對被害
      人為問診、給藥及注射針劑，然其開立藥方及注射針劑之
      行為，難認與被害人之死亡有何相當因果關係可言。
（三）此外，複查無其他積極證據，足資認定被告有何告訴意旨
      所指之業務過失致死犯行，本應為不起訴處分，惟因此部
      分與前開起訴部分，有方法結果之牽連關係，為裁判上一
      罪，爰不另為不起訴處分，附此敘明。
四、依刑事訴訟法第251條第1項提起公訴。
    此    致
臺灣高雄地方法院
中    華    民    國    97    年    5     月    27    日
                              檢  察  官  丙  ○  ○
上正本證明與原本無異
中    華    民    國    97    年    6     月    6     日
                              書  記  官
附錄本案所犯法條全文
醫師法第28條
未取得合法醫師資格，擅自執行醫療業務者，處六個月以上5年
以下有期徒刑，得併科新臺幣三十萬元以上0000000元以下罰金
，其所使用之藥械沒收之。但合於下列情形之一者，不罰：
一、在中央主管機關認可之醫療機構，於醫師指導下實習之醫學
    院、校學生或畢業生。
二、在醫療機構於醫師指示下之護理人員、助產人員或其他醫事
    人員。
三、合於第 11 條第 1 項但書規定。
四、臨時施行急救。
附表：
┌──┬─────────────┬──────────┐
│編號│扣押物品名稱              │數量                │
├──┼─────────────┼──────────┤
│ 1  │滴滋樂注射液              │1箱                 │
├──┼─────────────┼──────────┤
│ 2  │葡萄糖注射液              │25瓶                │
├──┼─────────────┼──────────┤
│ 3  │鎮暈錠                    │5盒                 │
├──┼─────────────┼──────────┤
│ 4  │胃全膠囊                  │9盒                 │
├──┼─────────────┼──────────┤
│ 5  │信克寧注射液              │9瓶                 │
├──┼─────────────┼──────────┤
│ 6  │複合維生素B注射液         │13瓶                │
├──┼─────────────┼──────────┤
│ 7  │克利痛20公絲100A          │2盒                 │
├──┼─────────────┼──────────┤
│ 8  │複方維他命乙糖衣錠        │2罐                 │
├──┼─────────────┼──────────┤
│ 9  │美塞鬆注射液              │7瓶                 │
├──┼─────────────┼──────────┤
│ 10 │補祿賽命                  │2盒                 │
├──┼─────────────┼──────────┤
│ 11 │依不炎鎮痛劑              │1罐                 │
├──┼─────────────┼──────────┤
│ 12 │複方甘草合劑錠            │2罐                 │
├──┼─────────────┼──────────┤
│ 13 │歐西利敏劑                │1罐                 │
├──┼─────────────┼──────────┤
│ 14 │順保胃錠                  │1罐                 │
├──┼─────────────┼──────────┤
│ 15 │新咳止膠囊                │1罐                 │
├──┼─────────────┼──────────┤
│ 16 │匹拉比特魯錠              │1罐                 │
├──┼─────────────┼──────────┤
│ 17 │注射針筒                  │1箱                 │
└──┴─────────────┴──────────┘


司法院資訊處製作；財團法人民間司法改革基金會備份。
